# 股权收购过程的增资款是否并入计算商誉

提问人：jasonchen6447 时间：2016-11-23 15:05:04
想请教一个关于商誉计算的问题。 如果A公司拟非同控收购一家B公司，约定总投资额 1 亿，其中 4000 万为股权转让款，其余 6000 万为增资款，购买60%股权。 实际增资前，B公司原净资产公允价值 5000 万，交割日当天如果实现增资，则净资产公允价值变为1.1亿。 计算商誉时，是否为 1 亿-(1.1亿×60%)=0.34亿？
但感觉A单方面增资但实际只享有60%的股权，增资后享有的净资产被稀释了，造成商誉偏大。
实务中如果先投资转让老股，后续一段期间在增资，则是否商誉可以按照 4000 万-（ 5000 万*60%）=1000万？
谢谢。

回答人：chenyiwei
关键是“收购老股”和“增资”这两件事是否为一并约定、互为前提的一揽子交易。如果是一揽子交易，两件事作为一个整体才能构成一个完整的企业合并交易的，则在计算整体商誉时，应将增资事项考虑在内。 如果不是一揽子交易，且转让老股在先，且受让老股后即取得对被投资方的控制权，则商誉仅由受让老股的交易形成，后续增资按购买少数股权处理，不形成新的商誉。

提问人：zengfengxia 时间：2016-11-24 11:10:08
从被收购方角度，收购方承诺的增资款在尚未入账之前不能确认净资产的增加，而从合并报表角度，收购方对被收购方原股东的增资承诺事实上是不是可以认定为一项负债？ 部分并购交易会有类似于 1 楼的安排，最终结果是通过收购加增资取得被购买方60%的股权，但前期收购股权后持股比例未达60%也可以控制被收购方，后续增资根据被收购方资产需求逐步拨付（或根据业绩承诺的完成情况拨付），这种情况下的商誉确认，我理解在购买日确认足够的商誉和相关负债是不是能给投资者提供更相关的财务信息？

回答人：chenyiwei
从合并报表角度，收购方对被收购方原股东的增资承诺不符合负债定义，因为增资发生在合并报表范围内，不会导致经济利益流出合并集团；同时少数股东和母公司是平等的主体，对少数股东不存在负债的问题。

提问人：zengfengxia 时间：2016-11-25 10:09:37
谢谢，陈版，但合并交易中的购买股权和增资为一揽子交易，仅以第一步交易的结果确认合并成本和商誉，会不会导致商誉的确认存在人为操纵的可能？事实上，对少数股东而言，后续的增资协议赋予的权利对他们来说具有实际经济意义，否则并购方案或许不会得到通过。

回答人：chenyiwei
如为一揽子交易，则即使第一步就取得了控制权，后续交易步骤中也会继续形成商誉而不是购买少数股权。不再继续确认商誉的是“各步骤不属于一揽子交易”的情形。

提问人：zengfengxia 时间：2016-11-27 09:59:06
谢谢陈版，逐步确认商誉的做法在准则（cas和ifrs）中有支持依据吗？

回答人：chenyiwei
没有直接提到，但一揽子交易的各步骤应作为一个整体进行会计处理，这一点是确定的。

提问人：zengfengxia 时间：2016-11-28 14:08:06
谢谢陈版，还是有些疑问 在购买日，购买股权后购买方已控制了被购买方，因此确实已取得了被购买方的所有可辨认资产，包括可识别的无形资产和不可识别的商誉，相关资产也能为集团公司带来未来收益，相关对价只是以约定的方式向原股东支付，这个支付，我理解不涉及权益性交易。但如果按照购买股权、增资分别确认合并成本，会导致被购买方的资产在合并报表中列报不完整，特别是可辨认的无形资产的计量，会影响合并报表损益？

回答人：chenyiwei
只要确定已经取得了对被购买方的控制权，被购买方的所有资产和负债都应当按公允价值纳入购买方的合并报表，似乎不应存在反映不完整的问题？

提问人：zengfengxia 时间：2016-11-29 10:19:38
谢谢陈版回复！ 假设B公司为医药研发类企业，原股东为自然人甲，注册资本 20 万元，账面净资产 47 万元，可辨认净资产 3500 万元，A公司与甲双方签订协议，A以 1500 万元收购甲持有的20%股权，并后续对B公司增资 3500 万元，其中 30 万元计入实收资本， 3470 万元计入资本公积，增资完成后持股60%，截止 2014 年 12 月 31 日，实际增资 1030 万元，其中 30 万元计入实收资本， 1000万元计入资本公积，根据协议安排，A公司自 2014 年 12 月 31 日取得对B公司控制权，后续增资款项根据研发进度拨付。A公司在编制购买日合并报表时，应如何计量取得的可辨认净资产入账价值，如何确定合并成本？

回答人：chenyiwei
在计量合并成本和取得被购买方可辨认净资产价值时，不考虑尚未实际投入的承诺增资额的影响。

提问人：zengfengxia 时间：2016-11-30 14:35:41
谢谢陈版，本案例假设购买股权自增资完成日被购买方可辨认净资产没有增减变动，案例中被购买方账面净资产 47 万元，可辨认净资产 3500 万元，差额应该为需确认的无形资产，该无形资产受益期限约 10 年 按约定，购买方增资完成日取得控制权，各方认可自购买日开始购买方持有被购买方60%的权益 按照协议，购买方为收购被购买方愿意支付的成本合计为1500+3500=5000万元 能够取得被购买方可辨认净资产金额=（3500+3500）*0.6=4200万元 商誉=5000-4200=800万元 如果分步确认 合并成本=1500+1030=2530万元 取得的可辨认净资产份额=（3500+1030）*0.6=2718万元 合并成本小于取得的可辨认净资产公允价值，若不确认与此相关的负债，无形资产确认不完整（这里不应当出现负商誉）？

回答人：chenyiwei
一旦取得控制权，对被购买方的无形资产即应按其公允价值确认（完整确认），同时将尚未支付的出资款中将用于增加少数股东权益的部分确认为负债。在完整确认相关可辨认资产、负债和对价的基础上，计量商誉或负商誉。

提问人：呼叫帮助 时间：2018-04-21 22:16:10
陈版，我理解一揽子交易财务处理是否按照最后的结果即交易实质进行会计处理吧？

回答人：chenyiwei
一般可以这样理解。